【裁判字號】    98,消債清,37
【裁判日期】    980223
【裁判案由】    聲請清算程序
【裁判全文】
臺灣高雄地方法院民事裁定            98年度消債清字第37號
聲  請  人  甲○○○
上列當事人因消費者債務清理事件聲請清算，本院裁定如下：
    主  文
聲請駁回。
聲請費用由聲請人負擔。
    理  由
一、聲請意旨略以：聲請人有不能清償債務情事，前已提出債權
    人清冊，以書面向最大債權金融機構日盛國際商業銀行股份
    有限公司（下稱日盛銀行）請求共同協商債務清償方案，於
    民國95年9 月15日協商成立並約定每月償還新臺幣（下同）
    11,484元，惟因聲請人於協商成立時每月薪資25,000元，而
    聲請人於96年初身體不適，經醫生診斷出有肺部積水的現象
    ，並告知聲請人不能太過勞累，故無法再從事推拿的工作，
    直至96年2 月因病情而迫不得以毀諾，無力繼續履行原協商
    條件，顯因非可歸責於己之事由致履行有重大困難，又聲請
    人無擔保或無優先權之債務總額未逾1,200 萬元，復未經法
    院裁定開始清算程序或宣告破產，爰依法聲請清算云云。
二、按債務人與金融機構協商成立者，不得聲請更生或清算，但
    因不可歸責於己之事由，致履行顯有重大困難者，不在此限
    ；本條例施行前，債務人依金融主管機關協調成立之中華民
    國銀行公會會員辦理消費金融案件無擔保債務協商機制與金
    融機構成立之協商，準用前項之規定，消費者債務清理條例
    第151 條第5 項、第6 項分別定有明文。衡諸債之關係，係
    以當事人間之信賴關係為基礎，為社會經濟組織之重要支柱
    ，故當事人於以法律行為追求自己之利益之際，亦應顧及對
    方之利益，並考量債權債務在社會上之作用，本於誠實及信
    用之原則，行使債權及履行債務。是對於已陷入經濟上困境
    之消費者，若任其於惡性循環之債務窘境中自生自滅，將衍
    生嚴重之社會問題，難以維持安定之社會經濟秩序，故為兼
    顧債權人、債務人雙方之利益，對陷於經濟上困境之消費者
    ，乃允其於消費者債務清理條例施行後，得選擇以重建型之
    更生程序或清算型之清算程序清理其債務，藉以妥適調整債
    務人與債權人及其他利害關係人間之權利義務關係，保障債
    權人獲得公平受償，並謀求消費者經濟生活之重建復甦機會
    。惟對於已與金融機構協商成立，或於本條例施行前，已依
    金融主管機關協調成立之中華民國銀行公會會員辦理消費金
    融案件無擔保債務協商機制與金融機構成立協商之債務人，
    若非因不可歸責於己之事由，致履行顯有重大困難，僅係為
    圖謀減免債務，而不為債務之履行，自有違債權契約為誠信
    契約之本旨，故依消費者債務清理條例第151 條第6 項準用
    同條第5 項前段之規定，不得聲請更生或清算，始能避免肇
    致道德危險。次按聲請更生或清算不合程式或不備其他要件
    者，法院應以裁定駁回之，但其情形可以補正者，法院應定
    期間先命補正，消費者債務清理條例第8 條亦有明文規定。
三、經查：
  (一)聲請人於95年9 月15日依「中華民國銀行公會會員辦理消費
    金融案件無擔保協商機制」與各債權銀行協商成立，當時其
    積欠銀行之總債務為1,378,024 元，約定自95年10月起，分
    120 期，利率0%，每月應繳金額11,484元，而聲請人僅依協
    商繳款至95年12月份止，共繳款3 期即毀諾等情，有協議書
    、無擔保還款計畫書影本各1 件及日盛銀行民事陳報狀附卷
    可證。且聲請人於消費者債務清理條例公布並毀諾後，另再
    以書面向最大債權銀行台北富邦銀行請求協商債務清償方案
    ，並表明共同協商之意旨，而遭拒絕致協商不成立，亦有前
    置協商退件通知函在卷可按（本院卷第31頁）。合先敘明。
  (二)又債務人與金融機構協商成立者，除非因不可歸責於己之事
    由，致履行顯有重大困難，否則不得聲請更生或清算，消費
    者債務清理條例第151 條第5 項規定意旨甚明。是債務清償
    方案成立後，應由債務人按其條件履行，如於其後發生情事
    變更，在清償期間內之收入或收益不如預期，致該方案履行
    困難甚或履行不能，而有不可歸責於己之事由，始能聲請更
    生或清算。此項規定旨在避免債務人任意毀諾已成立之協商
    ，濫用更生或清算之裁判上債務清理程序，蓋以債務清償方
    案係經當事人行使程序選擇權所為之債務清理契約，債務人
    應受該成立之協議所拘束。債務人既已與金融機構協商成立
    ，如認該協商方案履行有其他不適當情形，自仍應再循協商
    途徑謀求解決。
  (三)本件聲請人雖陳稱其於協商時從事推拿工作，每月薪資僅約
    25,000元，於96年初因肺部積水致無法繼續從事推拿工作，
    不得以於96年2 月毀諾云云。然查：
  1.依聲請人之95年度綜合所得稅各類所得資料清單及96年度綜
    合所得稅結算申報所得資料參考清單所載，聲請人95年間度
    之總所得僅為61,046元，96年總所得則為42,281元，此與聲
    請人於民事陳報狀中自陳其每月薪資所得為25,000元明顯不
    符，而稅捐單位之所得資料僅係於納稅義務人為所得申報或
    扣繳單位為所得扣繳時始會有之，其清單所列無所得者，實
    際上並非即為無其它所得、收入等情，足見聲請人顯未據實
    辦理薪資所得申報，是已難僅憑上揭所得清單資料，即認聲
    請人於95年間之每月收入僅為25,000元。再聲請人就其主張
    每月薪資僅有25,000元云云，並未為任何釋明，況倘聲請人
    每月薪資所得用以償還協商款後，所餘已不足用以支應生活
    所需，其焉有同意每月清償11,484元之理？則聲請人陳稱其
    於協商成立時每月僅收入25,000元云云，尚難遽信。再者，
    縱認聲請人每月薪資僅有25,000元，惟於清償協商款項11,4
    84元後，尚餘13,516元足供其日常生活必要支出，已難認其
    有何履行協商之重大困難可言。
  2.雖聲請人主張其與女兒同住需共同分擔房租每月2,667 元云
    云，然該房屋租賃契約所載地址，要與聲請人及其女兒戶籍
    謄本所載住所地址並不相符，且聲請人復未能提出其每月確
    實支出租金之相關單據，以為釋明；況經本院電詢聲請人之
    女，其女亦表示聲請人未與其同住，此有本院審理單之記載
    附卷足憑（本院卷第86頁），則聲請人主張其每月需與女兒
    共同分擔房屋租賃費用2,667元云云，自難採信。
  3.又聲請人固陳稱其因肺部積水致無法從事推拿工作，無力繼
    續履行協議云云，然查，聲請人雖提出其於96年2 月21日因
    病而住院至同年3 月9 日之診斷證明書1 紙為證，惟聲請人
    僅繳款3 期即繳款至95年12月即毀諾，已如前述，顯見其毀
    諾非因其生病住院所致，兩者並無關連；再聲請人就其於96
    年並無工作收入乙節，並未為提出任何證據以為釋明；況聲
    請人係僅繳款至95年12月份即毀諾，則縱使聲請人確於96年
    2 月即因病無工作迄今，亦難因聲請人上開病情，即認其毀
    諾係因該事由所致，而認其有客觀不可歸責於己之事由。故
    本件實難僅以聲請人空言主張其因生病無法從事工作，無法
    償還協商款及家庭生活必要費用云云，而遽認聲請人履行顯
    有重大困難。準此，堪認聲請人尚乏不可歸責於己致履行顯
    有重大困難之情形可言。
四、綜上，本件聲請人既無不可歸責之事由，依原協商條件履行
    亦非顯有重大困難，應屬聲請清算之要件不備，且又無從補
    正，依首揭條文之意旨，自應駁回其清算之聲請，爰裁定如
    主文。
中    華    民    國    98    年    2     月    23    日
                  民事第三庭  法    官  劉惠娟
上為正本係照原本作成
如不服本裁定，應於裁定送達後10日內，以書狀向本院提出抗告
，並繳納抗告費新臺幣1,000 元。
中    華    民    國    98    年    2     月    23    日
                              書 記 官  王高山


司法院資訊處製作；財團法人民間司法改革基金會備份。
